【裁判字號】    95,家上,19
【裁判日期】    951018
【裁判案由】    離婚
【裁判全文】
臺灣高等法院高雄分院民事判決          95年度家上字第19號
上  訴  人  甲○○
訴訟代理人  洪士宏律師
            林易玫律師
被上訴人    乙○○
                        號
訴訟代理人  周村來律師
            周元培律師
上列當事人間請求離婚事件，上訴人對於民國95年1月10日臺灣
高雄地方法院94年度婚字第409號第一審判決提起上訴，本院於
95年10月4日言詞辯論終結，判決如下：
    主  文
上訴駁回。
第二審訴訟費用由上訴人負擔。
    事實及理由
一、上訴人起訴主張：兩造於民國81年12月22日結婚，婚姻存續
    期間，上訴人除白天上班維持家計，下班後仍須洗衣煮飯，
    被上訴人則整日無所事事。近年來被上訴人並因屢次流產，
    自89年間起須常年洗腎，即拒與上訴人行房，且多所猜忌，
    脾氣暴躁，常藉故與上訴人吵架，並曾出手毆打上訴人母親
    丙○○，及與其父親陳清山出言恫嚇上訴人母親，更趁上訴
    人於母親脊髓開刀期間前往照顧，未回家煮飯，即指上訴人
    惡意遺棄，提出刑事遺棄罪告訴，及其先前同意上訴人以其
    名義向泛亞銀行申辦現金卡，竟又對上訴人提出刑事偽造文
    書告訴。兩造間婚姻已生破綻，實際分房已有3年，雙方各
    自生活，形同陌路，均無繼續維持婚姻生活之意願，且雙方
    有責程度相同，爰依民法第1052條第2項規定，請求判決離
    婚。
二、被上訴人則以：被上訴人先前並無上訴人所指未照料家務情
    事，係為使上訴人有後，應上訴人要求三次懷孕，而三次均
    流產，致罹患尿毒症，須自行在家洗腎，且聽力因而受損，
    並導致體力不足應付日常家務。又上訴人藉被上訴人身體異
    常，與被上訴人分房，已4、5年來未提供被上訴人生活費用
    ，被上訴人日常支出及醫療費用均賴父親供應，且上訴人確
    有偽造被上訴人姓名向花旗銀行及寶華銀行借款，及於94年
    5 月7日將瓦斯頭拔除並夥同家人遷移他處，擬陷被上訴人
    斷炊無法維生之情事。兩造間並無不能維持婚姻之重大事由
    ，且上訴人所指事由均不可歸責被上訴人等語，資為抗辯。
三、原審判決駁回上訴人之請求。上訴人聲明不服，求為廢棄原
    判決，改為判決准兩造離婚；被上訴人則求為判決駁回上訴
    。
四、按民法第1052條第2項規定，有前項以外之重大事由，難以
    維持婚姻者，夫妻之一方得請求離婚；但其事由應由夫妻之
    一方負責者，僅他方得請求離婚。所稱「有前項以外之重大
    事由，難以維持婚姻者」，乃抽象的、概括的離婚事由，係
    民法親屬編於74年修正時，為因應實際需要，參酌各國立法
    例，導入破綻主義思想所增設。而其事由應由夫妻一方負責
    者，僅他方得請求離婚，是其所採者為消極破綻主義精神，
    而非積極破綻主義。關於是否為難以維持婚姻之重大事由，
    其判斷標準為婚姻是否已生破綻而無回復之希望。而婚姻是
    否已生破綻無回復之希望，則應依客觀的標準，即難以維持
    婚姻之事實，是否已達於倘處於同一境況，任何人均將喪失
    維持婚姻意欲之程度而定。至於同條但書所規定「難以維持
    婚姻之重大事由應由夫妻之一方負責者，僅他方得請求離婚
    」，乃因如肯定有責配偶之離婚請求，無異承認恣意離婚，
    破壞婚姻秩序，且有背於道義，尤其違反「自己清白」之法
    理，有欠公允，同時亦與國民之法感情及倫理觀念不合，因
    而採消極破綻主義。然若夫妻雙方均為有責時，則應衡量比
    較雙方之有責程度，而許責任較輕之一方向應負主要責任之
    他方請求離婚，如雙方之有責程度相同時，則雙方均得請求
    離婚，始符公平（最高法院94年台上字第115號判決要旨參
    照）。
五、兩造間分房數年，各自生活，且雙方互相興訟，為兩造所不
    爭執，並有兩造所提出之不起訴處分書、民事通常保護令等
    可憑（詳如下述）。而上訴人主張兩造婚姻有難以維持之重
    大事由，且雙方有責程度相同；被上訴人則否認有上訴人所
    指可歸責情事，並以前揭情詞置辯。經查：
  (一)上訴人主張其白天上班維持家計外，下班後仍須洗衣煮飯，
    被上訴人則不理家務云云。被上訴人否認有不理家務情事，
    並稱係因屢次流產，患尿毒症長期洗腎後，體力始不及常人
    ，無法應付日常家務。上訴人就被上訴人患病前有不理家務
    情事，固據證人丙○○稱：被上訴人未患病前就是上訴人或
    我在煮三餐，被上訴人沒有盡家庭主婦責任等語，惟其同時
    證稱：兩造不曾吵架，是因為被上訴人不拿身分證出來辨貸
    款，解決上訴人財務困難，關係才愈來愈疏遠（本院卷47頁
    ），足認兩造並非因被上訴人不理家務而致婚姻關係破裂。
    而被上訴人確實3 次懷孕均流產，且目前患有尿毒症每週須
    洗腎3 天，聽力並因此受損，為上訴人所不爭執，並有殘障
    手冊可稽（原審卷48頁、29頁）。則依被上訴人之身體健康
    狀況，實難期待其為一般正常人之家庭勞務。
  (二)上訴人稱：被上訴人患病後多所猜忌，脾氣暴躁，常藉故與
    上訴人吵架，並曾出手毆打上訴人母親丙○○，及與其父親
    陳清山出言恫嚇上訴人母親云云，固經上訴人提出台灣高雄
    地方法院檢察署95年度偵字第3028、7017號不起訴處分書一
    紙為憑（本院卷37至38頁），惟據該不起訴處分書所載，該
    案既經被上訴人與丙○○互相撤回傷害部分之告訴而未為實
    體調查，無法據以究明被上訴人有傷害丙○○情事，就丙○
    ○指控被上訴人與父親恐嚇部分，亦因不能證明犯罪而經為
    不起訴處分書，況丙○○證稱兩造不曾吵架等語，足認該次
    被上訴人與丙○○間之爭執，僅屬偶然發生之事件。
  (三)上訴人指稱：被上訴人趁上訴人於母親脊髓開刀期間前往照
    顧，未回家煮飯，即指上訴人惡意遺棄，提出刑事遺棄罪告
    訴，及其先前同意上訴人以其名義向泛亞銀行（嗣更名為寶
    華銀行）申辦現金卡，竟又對上訴人提出刑事偽造文書告訴
    等語，並提出高雄地檢署95年度偵緝字第1429號不起訴處分
    書一件為證（本院卷71至72頁）。經查，被上訴人對上訴人
    提起遺棄及偽造文書之告訴，經檢察官偵查結果，以被上訴
    人尚非無自救力之人及上訴人係經被上訴人授權始以其名義
    申辦現金卡，而為不起訴處分。惟就兩造間興訟之過程觀之
    ，最初始於上訴人於94年4 月4 日提起本件離婚訴訟，而後
    據被上訴人指稱上訴人係於兩造離婚事件於同年5 月5 日開
    庭後，旋於同年月7 日將瓦斯頭拔除，並遷移他處，致被上
    訴人無法炊煮，乃對上訴人提出遺棄之告訴，經被上訴人提
    出照片2 紙為憑（原審卷37頁）。上訴人就其於同年5 月11
    日至24日間未在家裡居住，亦不爭執（本院卷45頁），其固
    稱其間因母親開刀，在醫院照顧母親等語，然以兩造既因離
    婚訴訟交惡，且已分房，上訴人並將炊煮用之瓦斯頭拔除，
    有照片可稽，顯然並未告知去向，且於相當期間內均未返回
    ，則被上訴人懷疑其故意棄其不顧，提出訴訟以保障其權利
    ，亦屬合理，至於上訴人之行為是否構成刑法之遺棄罪，乃
    另一問題。又被上訴人因房間內冰存藥品之冰箱遭搬離無法
    使用，佛堂電線被拔起，無法點燈，且住處電話不通，被上
    訴人父親於95年1 月2 日前來為其接通電話以方便連繫，而
    與上訴人母親丙○○發生衝突，致被上訴人遭丙○○揪頭髮
    而受有頭皮腫脹傷，亦有原審法院95年度家護字第64號通常
    保護令可稽（本院卷59至62頁），上訴人及其母親限制被上
    訴人使用家電，或任憑住處電話通話障礙，妨礙身罹重病之
    被上訴人對外連繫管道之行為，實已悖離夫妻或同居婆媳間
    之情義，而上訴人以寶華銀行之現金卡借貸，迄94年3 月31
    日尚餘14萬餘元未清償，亦有現金卡對帳單可憑（原審卷36
    頁），則不論被上訴人先前是否曾同意上訴人以其名義申請
    現金卡，兩造既已交惡，被上訴人不願再為上訴人背負該債
    務，亦屬人情之常，則其對上訴人提出偽造文書之告訴以圖
    免除現金卡責任，手段固屬不當，並致兩造婚姻關係更形惡
    化，而為破綻原因之一，然相較於上訴人及其母親於被上訴
    人患病之後未加顧惜，及上訴人欲迫使其脫離婚姻關係之作
    為，其就兩造間婚姻破綻之可歸責性，顯然較輕。
  (四)兩造婚姻因被上訴人罹患尿毒症，致影響其作息、起居及夫
    妻生活，更因家庭財務困難，雙方感情漸形淡薄，又因上訴
    人訴情離婚，兩造對簿公堂，進而交惡、擴大衝突，並及於
    兩造父、母，被上訴人乃聲請保護令及對上訴人提出刑事告
    訴，足認兩造婚姻已生破綻而無回復希望。惟依上開論述，
    被上訴人就上訴人指責之致生婚姻破綻事由，除對上訴人提
    出偽造文書之刑事告訴有所不當，其餘並無可歸責事由。至
    於其對上訴人提出偽造文書之告訴，就兩造婚姻，固有不良
    影響，然與上訴人之作為相較，其可歸責性實遠低於上訴人
    。按之上開說明，自不應許就兩造婚姻破綻應負主要責任之
    上訴人向責任較輕之被上訴人請求離婚。
六、綜上所述，上訴人主張依民法第1052條第2 項規定，請求判
    決與被上訴人離婚，為無理由，不應准許。原審為上訴人敗
    訴之判決，並無不合。上訴意旨指摘原判決不當，求予廢棄
    改判，為無理由，應予駁回。
據上論結，本件上訴為無理由，依民事訴訟法第449 條第1 項、
第78條，判決如主文。
中    華    民    國    95    年    10    月    18    日
                            民事第六庭
                                審判長法官 許明進
                                法      官 張明振
                                法      官 謝肅珍
以上正本證明與原本無異。
如對本判決上訴，須於判決送達後20日內向本院提出上訴狀，其
未表明上訴理由者，應於上訴後20日內向本院提出上訴理由書（
均須按他造當事人之人數附繕本）。上訴時應提出委任律師或具
有律師資格之人之委任狀，並依附註條文規定辦理。
中    華    民    國    95    年    10    月    18    日
                                書  記  官 廖素珍
附註：民事訴訟法第466 條之1 ：對於第二審判決上訴，上訴人
應委任律師為訴訟代理人，但上訴人或其法定代理人具有律師資
格者，不在此限。
上訴人之配偶、三親等內之血親、二親等內之姻親，或上訴人為
法人、中央或地方機關時，其所屬專任人員具有律師資格並經法
院認適當者，亦得為第三審訴訟代理人。第1 項但書及第2 項情
形，應於提起上訴或委任時釋明之。


司法院資訊處製作；財團法人民間司法改革基金會備份。
